【裁判字號】    95,自,55
【裁判日期】    950915
【裁判案由】    背信
【裁判全文】
臺灣臺北地方法院刑事判決                95年度自字第55號
自  訴  人  丁○○  41歲  .
自訴代理人  楊貴森律師
被      告  乙○○  53歲  .
            甲○○  38歲  .
            丙○○  53歲  .
選任辯護人  施竣中律師
上列被告等因背信案件，經自訴人提起自訴，本院判決如下：
    主  文
甲○○、丙○○均無罪。
乙○○自訴不受理。
    理  由
壹、本件自訴意旨略以：自訴人丁○○於民國九十三年十月二十
    二日，委由被告乙○○任負責人，位在臺北縣中和市○○路
    三四五號之興利不動產仲介經紀公司（下稱興利仲介公司）
    為自訴人所有門牌號碼臺北縣永和市○○路一九二巷七弄六
    號二樓，面積二十八‧六坪之房地（下稱系爭房地）進行銷
    售或出租，雙方並簽訂專任委託銷售契約書，自訴人於簽訂
    時，一再強調原則上以出租為主，如有買主，出售價額須較
    市場價額高，始願意出售，復於專任委託銷售契約書第七條
    第二款明訂：「受託人於簽約前，應據實提供該公司近三個
    月同路段、同性質不動產之成交行情供委託人訂定售價之參
    考。」，據以維護自訴人之權益。被告乙○○遂指派被告甲○○為經紀營業員，負責出租及銷售事宜。詎被告乙○○、
    甲○○、丙○○三人竟共同意圖為自己不法之利益，不顧自
    訴人之權益，非但未提供該公司近三個月內同路段、同性質
    不動產之成交行情予自訴人作為訂立賣價參考，反由被告甲○○向自訴人偽稱該地段房屋成交行情每坪市場價額為新臺
    幣（下同）九萬元至十二萬元之不實資訊予自訴人，並虛假
    善意告知自訴人出售價額底價可守在三百五十萬至三百七十
    萬元間，自訴人不察，受其誤導，將出售價額提高定在四百
    五十萬元，而暗自竊喜，認為已高於市場價額。嗣於九十三
    年十月二十九日，被告甲○○旋即告知自訴人，業以四百萬
    元覓得買主被告丙○○，且已收取訂金，並於是日下午要求
    自訴人簽立成交確認書。翌日（三十日）簽訂買賣契約書。
    惟九十三年十月三十一日，自訴人覺得有異，何以成交如此
    快速，即要求被告甲○○始提出住商不動產永和社區成交物
    件彙整表，除其中二間成交價額偏低之外，其餘房屋成交價
    ，每坪均在十四萬元至二十萬元之間，皆高於前揭被告給予
    自訴人每坪只有九萬元至十二萬元間之錯誤資訊，經自訴人
    再催促被告甲○○提出永和市○○路○路段之市場成交行情
    ，被告甲○○遲至半個月後，復向自訴人偽稱該公司並無最
    近三個月之成交資料，然經自訴人四處探聽後，得知住商不
    動產公司確有成交資料，而被告甲○○卻虛偽不願提出，至
    此自訴人始知被告甲○○提供每坪九萬元至十二萬元之不實
    交易價額資訊，使自訴人誤以為成交四百萬元，已高於市場
    價額，未經考慮即予答應簽立買賣契約，以每坪應出售價額
    在十四萬元至二十萬元間之平均值為十七萬元計算，自訴人
    因受被告甲○○之誤導，受有八十六萬二千元之損失。自訴
    人嗣於被告乙○○對其所提出之請求給付服務費民事訴訟案
    件審理中，因系爭房地之買主被告丙○○到庭為證時，對於
    購買系爭房地之貸款金額、保證人、利息、獲利、裝潢費用
    等細節均一無所知，顯見被告丙○○係與被告乙○○、甲○○二人基於共同之犯意聯絡，故意提供不實之資訊誤導自訴
    人錯信以四百萬元出售系爭房地業已高於市價，而由被告丙○○提供人頭，之後再高價出售，賺取不當差價使自訴人平
    白損失高達八十六萬二千元之詎。因認被告三人均涉有刑法
    第三百四十二條第一項之背信罪嫌云云
貳、被告甲○○、丙○○部分：
  一、按犯罪事實應依證據認定之，無證據不得認定其犯罪事實
      ；不能證明被告犯罪者，應諭知無罪之判決，刑事訴訟法
      第一百五十四條第二項、第三百零一條第一項分別定有明
      文。又事實之認定應憑證據，如不能發現相當證據或證據
      不足以證明者，自不能以推測或擬制之方法，以為裁判之
      基礎；而認定犯罪事實所憑之證據，雖不以直接證據為限
      ，間接證據亦包括在內，然無論直接或間接證據，其為訴
      訟上之證明，須於通常一般之人均不致於有所懷疑，而得
      確信其為真實之程度者，始得據之為有罪之認定，倘其證
      明尚未達到此一程度，而有合理性懷疑之存在時，即無從
      為有罪之認定，此有最高法院四十年台上字第八六號判例
      、七十六年台上字第四九八六號判例意旨可資參照。次按
      刑法第三百四十二條第一項之背信罪，除有致生損害於本
      人財產或其他利益之事實外，並以行為人具有圖利自己或
      第三人或損害本人利益之意思，而故意為違背其任務之行
      為為要件，此項犯意既屬於構成犯罪事實之一部，自應依
      證據認定，不能僅以客觀上發生損害本人利益之事實，遽
      推定其有前項犯意，且如僅因處理事務怠於注意，致其事
      務生不良之影響，則為處理事務之過失問題，既非故意為
      違背任務之行為，自不負若何罪責，此亦有最高法院二十
      二年上字第三五三七號、二十六年上字第一二四六號判例
      意旨可資參照。
  二、自訴人丁○○認被告乙○○、甲○○、丙○○涉有刑法第
      三百四十二條之背信罪嫌，無非係以自訴人與被告乙○○
      、甲○○簽訂之專任委託銷售契約書、系爭房地不動產買
      賣契約書及剪報資料各一份附卷，為其主要論罪依據。訊
      據被告甲○○、丙○○均堅決否認涉有上開共同背信犯行
      ，被告甲○○辯稱：其當時甫接觸房屋仲介行業，對於系
      爭房屋周邊行情不甚了解，係經由同任職於興利仲介公司
      之同事協助估算系爭房地之價格，並無刻意低估房價，提
      供不實訊息予自訴人等語；被告丙○○則辯稱：該時其係
      從事買賣中古屋投資，在系爭房地成交前，與房屋仲介人
      員被告甲○○間不相熟識，嗣亦為一般買方與房屋仲介人
      員之關係，其係在評估系爭房地每坪十四萬之單價為合理
      價格後，始以總價四百萬元之價格購入，並經裝潢再行轉
      售，無與被告乙○○、甲○○共同串謀謊騙自訴人，使自
      訴人以低價賣出系爭房地之情事等語。經查：
    (一)自訴人確有以總價四百五十萬元之委託銷售價格，委託被
      告乙○○所經營之興利仲介公司銷售系爭房地，雙方並先
      後於九十三年十月二十二日、同年月二十六日簽訂系爭房
      地之專任委託銷售契約書，並經被告乙○○指派受雇於興
      利仲介公司之被告甲○○為系爭房地之經紀營業員，負責
      系爭房地銷售事宜，嗣經被告甲○○覓得買主被告丙○○
      後，自訴人與被告丙○○遂於九十三年十月三十日簽訂不
      動產買賣契約，以總價四百萬元之價格成交之事實，業經
      自訴人具狀指陳在卷，並有專任委託銷售契約書二份在卷
      可稽，並經被告甲○○、丙○○於本院審理時分別供述在
      卷（本院卷第四０頁、第一二四頁），此部分之事實，洵
      堪認定。
    (二)被告甲○○在接手負責系爭房地之委託銷售事宜後，迄於
      系爭房地於九十三年十月三十日成交售予被告丙○○前，
      並未依系爭房地之專任委託銷售契約書第七條第二款：「
      受託人（亦即被告乙○○、甲○○一方）於簽約前，應據
      實提供該公司（或商號）近三個月同路段、同性質不動產
      之成交行情供委託人（亦即自訴人一方）訂定售價之參考
      ，如有隱匿不實，應負賠償責任。」之規定，提供與系爭
      房地同路段、同性質不動產近三個月來之成交行情供自訴
      人作為訂定售價之參考，且曾告知自訴人系爭房地每坪市
      價約在九萬元至十二萬元之間等情，固據被告甲○○於本
      院審理時坦認不諱（本院卷第一二四頁）。然被告甲○○
      縱有未依約提供與系爭房地同路段、同性質不動產近三個
      月來之成交行情供自訴人參考，違反契約義務之事實，亦
      僅為民事上自訴人得依雙方所簽訂之上開專任委託銷售契
      約書第七條第二款約定，要求受託人亦即被告乙○○、甲○○依約履行，提出成交行情以供參考，甚或因此主張債
      務不履行之問題，尚難以此契約義務之違反，逕認被告甲○○主觀上有損害自訴人利益或意圖為自己不法利益之故
      意。至被告甲○○之所以告知自訴人系爭房地每坪市價約
      在九萬元至十二萬之間，則係被告甲○○在經同受雇於興
      利仲介公司擔任經紀營業員同事之協助下，依據系爭房屋
      本身之優缺點，例如系爭房屋係屬公寓結構，且未臨馬路
      ，位處巷寬僅約三公尺至四公尺間之死巷中，消防車無法
      進入等現況所為之評估結果，並非憑空隨意核估一節，亦
      據被告甲○○於本院審理時供述在卷（本院卷第一二四頁
      背面），衡諸現階段各家房屋仲介公司關於房地市價之評
      估，並無統一之鑑價標準可循，同一委託銷售標的，經不
      同房屋仲介公司甚至同一房屋仲介公司內不同經紀營業員
      之估價，亦不盡相同，端賴各該營業員對於委託銷售標的
      所在地周邊行情之熟悉程度、經驗及主觀認定為斷，誠如
      自訴代理人質之被告甲○○：「那個房子在臺北縣是很少
      能夠找到的四樓公寓，面積很大，她是住在二樓，土地的
      持分有四分之一，你對這個有何評估」之點，系爭房地之
      房屋因係公寓結構，土地持分或較大樓型態之房屋大，然
      在建物外觀上亦有可能為老舊、欠缺設計感，且無如游泳
      池、健身房、閱讀室、兒童遊戲間或中庭花園等公共設施
      可供使用，亦無管理員可代為收發信件或門禁管理，此究
      屬系爭房地之優點或缺點，因人而異，無法一概而論，房
      屋面積二十八坪亦為一般坪數，尚未達所謂大坪數之列，
      在迄今尚極度開發之臺北縣板橋市、中和市、永和市內欲
      覓得房屋面積二十八坪之四樓公寓結構第二層，實非難事
      。是以，自訴人以此自認係屬系爭房地之優點，指稱被告
      甲○○故意謊騙自訴人爭房地市價約在九萬元至十二萬之
      間，建議自訴人得將系爭房屋售價守在三百五十萬元至三
      百七十萬元之間，致自訴人誤信以總價四百萬元出售系爭
      房地業已高於市價云云，洵屬無據。
    (三)至自訴人指稱被告甲○○嗣在渠要求下始提出之住商不動
      產永和社區成交物件彙整表上之房屋成交價格多高於系爭
      房地之成交總價一節，觀諸該份彙整表上，並無與系爭房
      地同座落在臺北縣永和市○○路上同路段，甚至臺北縣永
      和市○○路一九二巷上同巷之房屋可資比較，而係分別座
      落在臺北縣永和市○○路、博愛街、永和路、仁愛路等路
      段，得否與系爭房地相同相提並論，已非無疑，且自該彙
      整表上，亦無法得知表上所列物件有無鄰近學校、市場、
      捷運站、公車站、商圈？是否面臨馬路，路寬或巷寬若干
      ？交通便利及繁榮程度如何？外牆及內部有無經過整修、
      換裝管線、重新裝潢，屋況如何？成交時間？在諸如此類
      對於房地價值有重要影響之前提事項，均未臻明確之狀況
      下，遽以該彙整表上所列物件之成交價格，推認系爭房地
      亦有此行情，嫌屬擅斷。再酌諸該彙整表上之委託銷售價
      格與實際之成交價格之間，少則相差四十萬元，多則達一
      百七十三萬元之距，是於自訴人所認之實際交易案例中，
      此四十萬元至一百七十三萬元不等之委託銷售價格與實際
      成交價格差異，應係可得容忍之合理價差，據此核諸系爭
      房屋之成交價格四百萬元，亦僅較自訴人簽訂系爭房地專
      任委託銷售契約書上之希望售價亦即契約第二條所定之委
      託銷售價格低五十萬元，並未背離上開價差之範疇，依被
      告甲○○基於其評估系爭房地每坪市價約在九萬元至十二
      萬間之主觀認知，遇有被告丙○○願以高於其估價結果，
      總價四百萬元，亦即以二十八坪計算，每坪約十四萬元之
      單價，購買系爭房地，認已高於市價，旋於收取被告丙○○之定金後通知自訴人，亦無何違背其任務之處。
    (四)況被告丙○○在以總價四百萬元向自訴人購入系爭房地後
      ，隨即進行空間規劃，重新整修裝潢系爭房地牆壁、天花
      板、地板、隔間等工程，耗費一百一十六萬五千八百八十
      九元，亦據被告丙○○於本院審理時供述在卷（本院卷第
      三九頁背面、第四０頁），並經被告甲○○於本院審理時
      供述無訛（本院卷第一二七頁），並有系爭房屋重新裝潢
      後之照片九張、臺北縣中和地政事務所規費徵收行政罰鍰
      聯單三份、估價單十份、發票三份、冠軍磁磚送貨通知單
      四份、五大磁磚總匯出貨單三份、手寫收據三份、聖瑪莉
      諾精品磁磚出貨單、友薪企業股份有限公司送貨單、翔奕
      國際建材有限公司出貨單、美亞陶瓷有縣公司出貨單、集
      財門窗行估價單、臺灣電力公司收據、臺北自來水事業處
      用戶繳費收據各二份、費用明細表、服務費用證明、臺北
      縣政府稅捐稽徵處九十三年度契稅繳款書、結案稅費及簽
      署、富達優質木業有限公司送貨單、三盟石材有限公司出
      貨單、安格斯燈飾有限公司客戶對帳單暨訂購單、松鴻鎖
      行免用統一發票收據、米亞家具行訂貨單、連美五金行免
      用統一發票收據、特力和樂股份有限公司中和分公司電子
      計算機統一發票、瓦堤家具行估價單、天悅家具訂購單、
      收款憑證、欣欣天然氣股份有限公司收據、交屋稅費分算
      表、中國產物保險股份有限公司住宅火災保險單及地震基
      本保險單暨收據各一份、令安實業有限公司九十四年一月
      份請款單一份暨成品交運單四份在卷可稽，佐以上開單據
      中多有載明送貨地點係在系爭房地之座落地點（第五一頁
      至第五八頁、第六四頁至第七０頁、第七四頁、第七五頁
      、第七七頁、第七八頁、第八０頁至第八二頁、第八五頁
      、第八七頁至第八九頁、第九一頁、第九三頁至第九七頁
      、第九九頁至第一０六頁），以及系爭房屋重新裝潢後格
      局舒適、照明充足，家具、廚具及杯盤均一應俱全，煥然
      一新等情，足認被告丙○○辯稱其購入系爭房屋後確有重
      新裝潢、添購家具設備等語符實可採。至被告丙○○於興
      利仲介公司對自訴人提起請求給付服務費之民事案件審理
      中到庭為證時，無法明確說明裝潢、整修系爭房地所費數
      額、貸款金額、契稅及代書費等細節，固經本院調閱臺灣
      板橋地方法院九十四年度板簡字第一二六二號民事案件卷
      宗核閱無誤，惟鑑於被告丙○○該時係以證人身份出庭作
      證，在司法實務上，證人基於非己涉訟事不關己之心態，
      未積極回想或提出相關單據，對於證述內容，回以不清楚
      ，忘記等語帶之，在所多見，是被告丙○○迄於本件自訴
      人對其提起涉犯背信罪嫌案件審理中，始積極提出相關單
      據以實其說，要與常情無違。職是，系爭房屋在經被告丙○○重新裝潢、整修後轉售時之屋況及因此所生之附加價
      值，自非自訴人出售系爭房屋予被告丙○○時，所得比擬
      ，被告丙○○以五百六十八萬轉售系爭房地之價格，高於
      其向自訴人購入系爭房地之價格四百萬元，亦屬當然，自
      不得以被告丙○○轉售系爭房地之成交價格，作為自訴人
      委託被告甲○○銷售系爭房地時之市價。
    (五)綜此，被告甲○○、丙○○上開辯解既屬可採，自不得僅
      以自訴人事後比照同為臺北縣永和市北區其他房地之成交
      價格，以及被告丙○○嗣後轉售系爭房地之價格，高於自
      訴人出售系爭房地之成交價格之情事，逕認被告甲○○有
      與被告丙○○勾串，分由被告甲○○故意提供系爭房地市
      價為九萬元至十二萬元之不實資訊予自訴人，使自訴人誤
      信為真，再由被告丙○○出面以四百萬元之價格買受系爭
      房地轉售牟利之為自己或第三人不法利益，或損害本人利
      益之意圖，基此意圖進而為違背其任務之行為，被告甲○○之行為充其量僅為民事債務不履行之問題，要與被告丙○○無關，被告甲○○、丙○○所為更與刑法第三百四十
      二條第一項之背信罪構成要件有間。從而，本件應純屬民
      事糾葛，自不得遽將被告甲○○、丙○○以該背信罪相繩
      。此外，復查無其他積極證據足證被告甲○○、丙○○涉
      有自訴人所指之背信犯行，自屬不能證明被告甲○○、丙○○犯罪，揆諸前揭規定與判例意旨，依法均應就被告甲○○、丙○○人為無罪判決諭知。再者，自訴人於本案辯
      論終結後宣判期日前，具狀指稱被告丙○○另涉有以變造
      不實成交金額之買賣契約書持向銀行貸款之行使偽造文書
      犯行，與上開自訴意旨所指之背信罪嫌兼具有方法、結果
      之牽連關係，聲請本院再開辯論云云，茲因上開業經自訴
      人提起自訴認被告丙○○涉犯背信罪嫌部分之犯行，既經
      本院諭知無罪，與此部分行使偽造文書犯行間，自無何牽
      連犯之裁判上一罪可言，本院自無從予以審酌，亦無再開
      辯論之必要，附此敘明。
、被告乙○○部分：
  一、按被告死亡者，應諭知不受理之判決，並得不經言詞辯論
      為之；自訴程序，除本章有特別規定外，準用第二百四十
      六、第二百四十九條及前章第二節、第三節關於公訴之規
      定，刑事訴訟法第三百零三條第五款、第三百零七條、第
      三百四十三條分別定有明文。
  二、經查：被告乙○○已於九十四年十月十二日死亡，有被告
      乙○○之個人基本資料查詢結果一份在卷可參（本院卷第
      一一一頁），並為自訴代理人於本院審理時所不爭執（本
      院卷第一二二頁背面），揆諸前揭規定，爰不經言詞辯論
      ，逕就被告乙○○部分為不受理判決之諭知。
據上論斷，應依刑事訴訟法第三百四十三條、第三百零一條第一
項、第三百零三條第五款、第三百零七條，判決如主文。
中    華    民    國    95    年    9     月    15    日
                        臺灣臺北地方法院刑事第十五庭
                            審判長法  官  周祖民
                                  法  官  邱蓮華
                                  法  官  吳麗英
上列正本證明與原本無異
如不服本判決應於送達後10日內向本院提出上訴狀
                                  書記官  田華仁
中    華    民    國    95    年    9     月    15    日


司法院資訊處製作；財團法人民間司法改革基金會備份。
